臺灣基隆地方法院民事判決　　　　　　　　100年度訴字第7號
原　　　告　台新國際商業銀行股份有限公司
法定代理人　吳清文
訴訟代理人　吳宜蒨
被　　　告　孫敏雯
　　　　　　江文杰
上一人之
訴訟代理人　廖美智律師
上列當事人間塗銷所有權移轉登記事件，本院於民國100年3月29
日言詞辯論終結，判決如下：
    主  文
原告之訴駁回。
訴訟費用新臺幣玖仟零肆拾元由原告負擔。
    事實及理由
一、原告主張：
(一)被告孫敏雯於民國83年9月間向原告申領信用卡（卡號：000
    0000000000000）使用，詎被告自95年6月1 日起即逾期繳款
    ，至99年12月7日止，尚欠原告新臺幣（下同）817,922元（
    內含消費本金429,234元、利息350,060元、違約金38,628元
    ）未清償，被告孫敏雯於95年6月1日逾期後，竟於95年12月
    18日將如附表所示之系爭不動產出賣予被告江文杰，並於95
    年12月26日將系爭不動產所有權移轉予被告江文杰，顯有脫
    產之嫌疑，因系爭不動產上本有抵押權設定登記，然於被告
    間系爭買賣契約訂立之後，該抵押權設定並未塗銷，且亦未
    為債務人變更，顯不符一般交易慣例，且系爭不動產所有權
    之移轉時間又係在被告孫敏雯債務逾期未清償之後，故被告
    間係以買賣行為之名行脫產之實，至為明顯，依民法第87條
    第1 項之規定，被告間該法律行為應屬通謀虛偽意思表示而
    無效，系爭不動產應仍屬被告孫敏雯所有，依民法第113 條
    ：「無效法律行為之當事人，於行為當時，知其無效或可得
    而知者，應負回復原狀或損害賠償之責任。」、第242 條前
    段：「債務人怠於行使其權利時，債權人因保全債權，得以
    自己之名義，行使其權利。」規定，原告自得代位被告孫敏
    雯請求將系爭不動產回復登記為被告孫敏雯所有。
(二)當事人主張有利於己之事實者，就其事實有舉證之責任，但
    法律別有規定，或依其情形顯失公平者，不在此限，民事訴
    訟法第277 條定有明文；又確認法律關係不存在之訴，如原
    告僅否認被告於訴訟前所主張法律關係成立原因之事實，以
    求法律關係不成立之確認，應由被告就法律關係存在或法律
    關係成立原因之事實，負舉證之責（最高法院42年度台上字
    第170號、20年上字第709號判例意旨參照）。依上開判例要
    旨所示，原告否認系爭買賣行為事實存在，自應由被告2 人
    就其主張之買賣關係存在之積極事實（如合理對價關係、資
    金來源及來往紀錄等，是否符合買賣之要件），負舉證責任
    ，此乃就接近證據之難易言，雙方當事人對於買賣是否虛偽
    之事實，應由何方為舉證較易之情形，其舉證責任分配由較
    易舉證之當事人負擔，自較符合正義公平之原則，而被告 2
    人間之買賣原因事實、資金來源及流向均由被告2 人所掌握
    ，因此被告2 人自始即接近及持有該財務資料，自應由被告
     2人舉證較諸原告為合理且簡單，再者私人間之買賣或借貸
    ，未如金融機構，幾無審核、徵信、估價及監督機制，故利
    用以債作價而逃避債權人藉由強制執行滿足債權者，時有所
    聞，被告孫敏雯對原告負有借款債務，於可能將受強制執行
    之敏感時間，將系爭不動產以買賣為原因而移轉所有權登記
    予被告江文杰，就此買賣關係是否屬實，相較於一般第三人
    買賣，自應受較嚴格之檢驗。
(三)又債務人所有之財產除對於特定債權人設有擔保物權外，應
    為一切債務之總擔保，倘債務人財產已不足清償一切債務時
    ，而竟將財產惡意脫產他人，且非用以清償具有優先受償權
    之債務，對於普通債權人甚不公平，即難謂無詐害行為（最
    高法院78年度台上字第1583號判決意旨參照），今被告孫敏
    雯將其所有之系爭不動產以買賣之名移轉登記為被告江文杰
    所有，顯為有害及債權之行為，且被告孫敏雯於負債期間曾
    求助於其親友，故被告江文杰對被告孫敏雯之財務狀況應無
    不知情之理，而被告孫敏雯仍居住於系爭房屋內，且抵押權
    債務人設定仍為被告孫敏雯，此有違一般交易慣例之事實，
    亦可窺知買受人並無所有之意思，而移轉時點又為被告孫敏
    雯債務逾期履行困難之後，其移轉之意圖乃為脫產以避免遭
    債權人強制執行，至為明顯，故難謂債務人即被告孫敏雯與
    買受人即被告江文杰間無脫產之惡意，原告自得依民法第24
    4條第2項規定聲請法院撤銷被告間之買賣行為及不動產所有
    權移轉行為。
(四)綜上，民法第87條之通謀虛偽意思表示，與同法第244條第2
    項之受益人明知有損害於債權人之權利者，該主觀要件之舉
    證須參酌客觀事實以為認定，實務上乃針對該買賣雙方所約
    定之價金是否顯不相當、債務人是否確實收受買賣價金（即
    資金流程）、買受人是否知悉債務人對金融機構負有債務且
    逾期未清償、土地登記謄本上所載之負擔之義務人（如抵押
    權人）為誰、系爭買賣關係成立時點是否在債務人發生逾期
    不清償債務而陷於無資力之後或有無緊密相臨、債務人逾期
    不清償債務之時間長度等相關事實，以作為認定買賣雙方係
    通謀虛偽意思表示，或買受人係明知該買賣行為有損害於金
    融機構之證據及依據，故基於以上事實，足證被告之所有權
    移轉行為顯係有害原告之債權。
(五)基於前述，聲明：
  1.先位聲明：
 (1)確認被告間就系爭不動產於95年12月18日所為之買賣契約不
    存在；
 (2)被告江文杰就系爭不動產於95年12月26日以上開買賣為原因
    所為之所有權移轉登記應予塗銷，並回復登記為被告孫敏雯
    所有。
  2.備位聲明：
 (1)被告間就系爭不動產於95年12月18日以買賣為登記原因所為
    之所有權移轉登記，其買賣之債權行為及移轉登記之物權行
    為，均應予撤銷；
 (2)被告江文杰就上開所有權移轉登記應予塗銷，並回復登記為
    被告孫敏雯所有。
二、被告江文杰抗辯：被告孫敏雯確實將附表所示不動產出售予
    被告江文杰，被告江文杰對於被告孫敏雯積欠原告債務之情
    事並不知情且被告江文杰與被告孫敏雯間並無親戚關係等語
    ，資為抗辯，基於前述，聲明：駁回原告之訴。
三、得心證之理由：
(一)經查，原告主張被告孫敏雯於83年9 月間向原告申領信用卡
    （卡號：0000000000000000）使用，自95年6月1日起即逾期
    繳款，至99年12月7日止，尚欠原告817,922元未清償，被告
    孫敏雯於95年12月18日將原登記為其所有之系爭不動產出賣
    予被告江文杰，並於95年12月26日將系爭不動產所有權移轉
    登記為被告江文杰所有之事實，業據其提出信用卡申請書、
    催收帳卡查詢、土地及建物登記謄本、異動索引等件影本為
    證，本院審酌上開證物與原告之主張相符，堪信原告上開主
    張為真實。
(二)先位聲明部分：
  1.按確認法律關係之訴，非原告有即受確認判決之法律上利益
    者，不得提起之，民事訴訟法第247條第1項前段定有明文。
    而該條所謂即受確認判決之法律上利益，係指因法律關係之
    存否不明確，致原告在私法上之地位有受侵害之危險，而此
    項危險得以對於被告之確認判決除去之者而言（最高法院42
    年台上字第1031號判例參照）。原告先位聲明主張其為被告
    孫敏雯之債權人，被告孫敏雯無資力可供清償其積欠原告之
    債務，被告間就系爭不動產於95年12月18日所為之買賣行為
    係通謀虛偽意思表示而無效，請求被告孫敏雯就系爭不動產
    於95年12月26日以上開買賣為原因所為之所有權移轉登記應
    予塗銷，而被告間買賣契約是否出於通謀虛偽意思表示而無
    效，為原告得否代位被告孫敏雯請求被告江文杰塗銷系爭不
    動產所有權登記之前提要件，足以影響原告債權受償之多寡
    ，則原告所主張上開法律關係存否不明確，並致債權人即原
    告私法上權利有受侵害之危險，且此項危險得以確認判決除
    去之，足見原告就本件訴訟有即受確認判決之法律上利益，
    先予敘明。
  2.次按表意人與相對人通謀而為虛偽意思表示者，其意思表示
    無效，民法第87條第1 項前段定有明文。所謂通謀為虛偽意
    思表示，乃指表意人與相對人互相故意為非真意之表示而言
    ，故相對人不僅須知表意人非真意，並須就表意人非真意之
    表示相與為非真意之合意，始為相當（最高法院62年台上字
    第316 號判例要旨參照）。又當事人主張有利於己之事實，
    就其事實負有舉證之責，民事訴訟法第277 條前段亦有明定
    。是第三人主張表意人與相對人通謀而為虛偽意思表示者，
    該第三人應負舉證之責。查被告2 人間就系爭不動產所為之
    買賣行為，有建物登記謄本及異動索引登記原因欄之記載可
    稽，足以證明該買賣契約形式上存在，原告主張被告2 人間
    上開買賣契約係出於通謀虛偽意思表示，依前揭說明，自應
    由原告就通謀虛偽意思表示乙節負舉證責任，若原告不能舉
    證自己主張事實為真正，則被告就其抗辯事實即令不能舉證
    ，或所舉證據尚有疵累，亦應駁回原告之訴。原告迄未舉證
    明之，僅以被告於系爭買賣契約訂立後未塗銷抵押權設定及
    為債務人變更，顯不符一般交易慣例為由，即率論系爭買賣
    契約係出於通謀虛偽意思表示，自無可取。從而原告提起先
    位之訴，訴請確認被告間就系爭不動產所為之買賣契約無效
    ，即乏依據，其請求被告江文杰應將系爭不動產於95年12月
    26 日以上開買賣為原因所為之所有權登記予以塗銷，洵屬
    無據，應予駁回。
(三)備位聲明部分：
  1.按債務人所為之有償行為，於行為時明知有損害於債權人之
    權利者，以受益人於受益時亦知其情事者為限，債權人得聲
    請法院撤銷之；債權人依第二項之規定聲請法院撤銷時，得
    並聲請命受益人或轉得人回復原狀，民法第244條第2項、第
    4 項前段固分別定有明文，惟明知之事實對於債權人為有利
    ，應由主張其事實存在之債權人負舉證責任，不能僅以推定
    之詞資為不利於債務人之判斷。又債務人處分其現有財產而
    得有相當對價者，非必生資力減少之結果，不得概謂為詐害
    行為（最高法院44年度台上字第1032號判決、54年度台上字
    第3128號判決意旨參照）。再按民法第244條第2項之撤銷權
    ，以債務人於行為時及受益人於受益時均知有損害於債權人
    之事實，為其發生之特別要件，自應由主張此項撤銷權存在
    之原告就上開事實之存在負舉證之責任。本件被告間就系爭
    不動產之所有權移轉核屬有償行為，已如前述，依上開說明
    ，就行使撤銷權所需具備之「債務人所為之有償行為有損害
    於債權人之權利」及「債務人於行為時及受益人於受益時均
    知有害於債權人」等要件，自應由原告負舉證責任。
  2.本件原告主張被告間之有償行為已損害原告之權利，惟查系
    爭不動產在被告於95年12月26日移轉所有權時，其上已設定
    有擔保債權額為132 萬元之最高限額抵押權，原告對被告孫
    敏雯之債權並非優先債權，於第一順位抵押權人受償後，亦
    須與其他債權人按債權比例就餘額而受分配，原告未能舉證
    系爭不動產拍賣並清償第一順位抵押權人之債權後，是否尚
    有餘款可供分配受償，即難僅因被告孫敏雯將系爭不動產所
    有權移轉予被告江文杰，即認已生損害原告債權之結果；另
    原告主張被告孫敏雯於行為時及被告江文杰於受益時均明知
    有害於債權人云云，無非係以被告2 人之戶籍推測，被告江
    文杰的父親與被告孫敏雯的母親可能係為兄妹，故被告孫敏
    雯與被告江文杰間可能係為表姊弟之親屬關係，遽推論被告
    江文杰知曉被告孫敏雯積欠原告債款，然上揭親屬關係業據
    被告江文杰否認，原告主張即尚難採。是以原告主張被告間
    之有償行為已損害原告之權利，及被告於行為時均已明知該
    有償行為有害及原告債權云云，即無從採信。準此，被告間
    就系爭不動產所為之買賣及移轉所有權之行為，核與民法第
    244條第2項所規定有償詐害行為之要件未符，自難依上開規
    定予以撤銷。則原告請求就被告間就系爭不動產於95年12月
    26日以買賣為登記原因所為之所有權移轉登記，其買賣之債
    權行為及移轉登記之物權行為，均應予撤銷，及請求被告江
    文杰就上開所有權移轉登記應予塗銷，並回復登記予被告孫
    敏雯所有，於法無據，自應予駁回。
四、據上論結，本件原告之訴為無理由，依民事訴訟法第78條、
    第87條第1項前段，判決如主文。
中    華    民    國    100    年    4     月     7    日
                  民事庭法  官  王翠芬
以上正本係照原本作成。
對於本件判決如有不服，應於收受送達後20 日內向本院提出上訴
書狀，上訴於本院合議庭，並按他造當事人之人數附具繕本。
中    華    民    國    100    年    4     月     7    日
                        書記官  李一農
附表：
┌─────────────────────────────────┐
│財產所有人：江文杰                                                │
├─┬─────────────────┬─┬────┬──────┤
│編│土        地        坐         落 │地│面    積│權        利│
│  ├───┬────┬──┬─────┤  ├────┤            │
│號│縣市  │鄉鎮市區○段  │地     號 │目│平方公尺│範        圍│
├─┼───┼────┼──┼─────┼─┼────┼──────┤
│1 │基隆市│安樂區  │新城│0000-0000 │建│1,099.19│40分之1     │
├─┼───┼────┼──┼─────┼─┼────┼──────┤
│2 │基隆市│安樂區  │新城│0000-0000 │建│4.04    │40分之1     │
└─┴───┴────┴──┴─────┴─┴────┴──────┘
┌─┬──┬───────┬───┬──────────────┬────┐
│編│    │              │建築式│    建物面積（平方公尺）    │  權利  │
│  │    │基  地  坐  落│樣主要├────────┬─────┤        │
│  │建號│--------------│建築材│  樓 層 面 積   │附屬建物主│        │
│  │    │建  物  門  牌│料及房│                │要建築材料│        │
│號│    │              │屋層數│                │及用途    │  範圍  │
├─┼──┼───────┼───┼────────┼─────┼────┤
│1 │基隆│基隆市○○段第│鋼筋混│3層：84.60      │          │  全部  │
│  │市新│864地號       │凝土造│                │          │        │
│  │城段│              │5層   │                │          │        │
│  │第88│------------- │      │                │          │        │
│  │7建 │基隆市安樂區樂│      │                │          │        │
│  │號  │利三街263巷12 │      │                │          │        │
│  │    │弄3之2號      │      │                │          │        │
└─┴──┴───────┴───┴────────┴─────┴────┘